臺灣臺中地方法院民事判決　九十年度訴字第八六二號
　　原　　　告　　合作金庫銀行股份有限公司
　　法定代理人　　丁○○
　　訴訟代理人　　戊○○
　　　　　　　　　丙○○
　　　　　　　　　己○○
　　被　　　告　　甲○○
　　訴訟代理人　　乙○○
右當事人間請求清償借款事件，本院判決如左：
    主      文
原告之訴駁回。
訴訟費用由原告負擔。
    事      實
甲、原告方面：
  一、聲明：被告應給付原告新台幣二百五十一萬九千二百三十六元，及自民國八十
      九年十月四日起至清償日止，按年息百分之九計算之利息，暨其逾期自八十九
      年十一月五日起至清償日止，在六個月以內者，並按原利率加付一成，逾期超
      過六個月以上者，就其超過部分，並按原利率加付二成之違約金。
  二、陳述：
  （一）訴外人何秋泉於民國八十四年三月二十八日以被告為連帶保證人，向原告借
        款新台幣（下同）四百十萬元，約定利息按年息百分之九計算，借貸期限至
        八十七年三月二十八日止，應按月繳納利息，如未按期付息，即喪失期限利
        益，全部債務視為到期，除仍按上開利率計息外，逾期清償在六個月以內者
        ，按借款利率之一成，超過六個月以上部分，按借款利率之二成加計違約金
        。詎訴外人何秋泉借得前揭款項後，僅繳息至八十七年五月三十一日，屆期
        亦未獲清償，原告乃聲請拍賣本件借款之抵押物，而受償部分款項，現尚有
        如訴之聲明所示之債權額迄未受償，依法被告自應負清償責任。
  （二）本件借款原於八十七年三月二十八日到期，而因主債務人何秋泉無法償還借
        款，經原告主動提議，主債務人何秋泉向原告聲請展期，故八十七年三月三
        十一日簽訂之借據（以下簡稱新借據），實際上係八十四年三月二十八日所
        立借據（以下簡稱舊借據）之該筆借款之延貸，亦即延續該筆貸款，只是形
        式上換立新借據而已，並非債之更改。且依授信約定書之約定，新借據只須
        借款人及保證人之印章即可，而因被告並未在新借據上蓋用印章，故舊借據
        即未退還被告，本件借款根本未換單，如有換單，舊借據會返還借款人。再
        者，本件借款之期限雖為三年，但保證並未定期限。
  三、證據：提出八十四年三月二十八日及八十七年三月三十一日簽訂之借據各一紙
      、本院執行處八十八年度執字第九六七三號強制執行金額計算書分配表、授信
      約定書、還款明細資料及借款申請書各一份為證。
乙、被告方面：
  一、聲明：如主文第一項所示。
  二、陳述：
  （一）主債務人何秋泉於八十四年三月二十八日向原告抵押借款四百十萬元，由被
        告擔任保證人，借款期限為三年，於八十七年三月二十八日到期，被告因鑒
        於主債務人已無能力支付每月三萬餘元之利息，早就建議主債務人何秋泉委
        託仲介公司將房屋出售償還借款，不同意延期借用，故於八十七年三月三十
        一日借款到期，被告即未於新借據上蓋章以示同意，詎原告逕予同意延期清
        償，是依民法第七百五十五條之規定及最高法院十九年上字第一五六七號判
        例意旨，被告不負保證責任。
  （二）依原告所提出本件借款之還款明細資料，其上記載「八十七年三月三十一日
        一般結清」、「擔保新借」，顯見本件借貸因債之更新，致八十四年三月二
        十八日立具之借據已失效力。而八十七年三月三十一日立具之新借據，因非
        被告簽名，故被告就本件借款當然不負連帶償還之責任。
  （三）至原告提出之授信約定書為定型化契約，有修正後民法第二百四十七條之一
        第二、三、四項情事，顯失公平，依民法債編施行法第十七條規定，得追溯
        適用，因此該授信約定書為無效。
  三、證據：聲請訊問證人何秋泉。
丙、本院依職權調閱臺灣高等法院台中分院（以下簡稱台中高分院）九十年度上訴字
    第一九八三號偽造文書刑事案卷〔含原審即本院九十年度訴字第一五二三號及臺
    灣臺中地方法院檢察署（以下簡稱台中地檢署）九十年度偵字第八九一四號偵查
    卷〕。
    理      由
一、查本件借款之貸與人原係保證責任台中市第一信用合作社（以下簡稱一信），並
    由一信為原告，而於九十年三月十三日提起本件訴訟，惟因一信已經財政部核准
    自九十年九月十四日起由合作金庫銀行股份有限公司（以下簡稱合庫）概括承受
    其全部營業及資產、負債，雙方並於同日簽定概括讓與承受契約等情，已經合庫
    陳明，並有財政部九十年九月十四日台財融（三）字第○九○三○○○一四九號
    函附卷可稽，是合庫依民事訴訟法第二百五十四條規定，聲請代一信承當本件訴
    訟，於法並無不合，合先敘明。
二、本件原告主張訴外人何秋泉於八十四年三月二十八日邀同被告為連帶保證人，向
    其借款四百十萬元，借貸期限至八十七年三月二十八日止。嗣清償期屆至後，訴
    外人何秋泉因無力償還，乃向原告聲請展期，而於八十七年三月三十一日另立新
    借據，惟訴外人何秋泉僅繳息至八十七年五月三十一日，即未再還款，依約已喪
    失期限利益，全部債務視為到期。原告乃聲請拍賣抵押物而受償部分款項，現尚
    有如訴之聲明所示之債權額迄未受償，依法被告自應負清償責任，因求為命被告
    應給付如訴之聲明所示金額之判決。被告則以：伊並不同意訴外人何秋泉延期借
    用本件借款，故未於八十七年三月三十一日另立之新借據保證人欄上蓋章，乃原
    告逕予同意訴外人何秋泉延期清償，是依民法第七百五十五條之規定及最高法院
    十九年上字第一五六七號判例意旨，被告不負保證責任。又訴外人何秋泉與原告
    於八十七年三月三十一日成立之借貸，為債之更新，已使舊借據失其效力，被告
    既未於新借據簽名，自不負連帶償還本件借款之責任。至原告提出之授信約定書
    為定型化契約，因有修正後民法第二百四十七條之一第二、三、四項所定情事，
    顯失公平，應為無效等語，資為抗辯。
三、原告主張訴外人何秋泉以被告為連帶保證人向其借款四百十萬元，借貸期限自八
    十四年三月二十八日至八十七年三月二十八日止，嗣訴外人何秋泉於清償期限屆
    滿後無力償還，向原告聲請展期，並於八十七年三月三十一日另立新借據，惟僅
    繳息至八十七年五月三十一日，即未再清償，原告乃聲請拍賣抵押物，而受償部
    分款項，迄尚有如訴之聲明所示之債權額並未受償之事實，業據其提出新舊借據
    各一紙、授信約定書、本院執行處八十八年度執字第九六七三號強制執行金額計
    算書分配表、還款明細資料及借款申請書各一份為證，且為兩造所不爭，固堪信
    為真實。惟被告否認其就本件借款應負連帶保證人責任，並以前詞為其拒絕清償
    之抗辯。經查：
 （一）按所謂債之更改，係指成立新債務而消滅舊債務之契約，又稱債務更新，債
       之關係因為更改，舊債務即歸消滅，新債務因而成立。查訴外人何秋泉固於
       八十四年三月二十八日邀同被告為連帶保證人，向原告借款四百十萬元，惟
       該借款於八十七年三月二十八日屆償還期後，訴外人何秋泉照額於八十七年
       年三月三十一日與原告另簽訂新借據之行為，其法律上之評價究如被告所辯
       為「債之更改」，或如原告所主張屬「原借款之延貸，僅形式上換立新借據
       」，兩造雖各執一詞，並爭執甚烈。然據卷附之新借據觀之，其上記載借款
       金額為四百十萬元，借貸期限則自八十七年三月三十一日起至九十年三月三
       十一日止，復觀諸原告所提出之還款明細資料，其上載明「87∕03∕31轉一
       般結清」、「87∕03∕31擔保新借」，再參以原告亦陳明另立新借據時，已
       形式上將四百十萬元轉帳入訴外人何秋泉之帳戶，還掉之前的借款等情，顯
       見訴外人何秋泉與原告間係合意以新借款之方式償還舊有之借款，其有消滅
       舊債務而負擔新債務之意思表示，至為明顯，是訴外人何秋泉前欠原告之舊
       借款債務已因清償而消滅，斷無容疑。準此而觀，訴外人何秋泉與原告於舊
       借款之借貸期間屆滿後，更約借貸期限換立新借據，揆之上開說明，其法律
       上之評價應屬訂立借貸更改契約，是被告所辯，尚非無據，原告未明訴外人
       何秋泉前欠之舊借款債務已因新債務之成立發生清償之作用，仍以訴外人何
       秋泉實際上並未自行出資償還原借款為由，主張其於八十七年三月三十一日
       與訴外人何秋泉另立之新借據係舊借款之延貸，容有誤會，要無足採。因之
       ，被告雖為訴外人何秋泉前欠舊有借款債務之連帶保證人，然該債務既因借
       款之償還而消滅，已如前述，則被告之保證債務自亦隨同消滅，此乃保證債
       務從屬性之當然結果。
 （二）復按舊債務既已消滅，新債務亦已成立，則於新債務成立以後，如債務人未
       履行債務，債權人亦惟有依新的債之關係主張權利，要不得據舊有債權債務
       關係再事主張。查訴外人何秋泉與原告因換立新借據而成立新債務，固如上
       述，然被告已經告知訴外人何秋泉不再擔任其向原告借款之保證人，因而並
       並未在新借據連帶保證人欄上蓋章，而該借據上縱有被告名義之簽名，亦係
       訴外人何秋泉未經被告同意擅自偽簽等情，已經證人何秋泉於本院審理時證
       述明確，且何秋泉所犯偽造文書犯行，業經刑事法院判處罪刑確定，亦經本
       院依職權調閱台中高分院九十年度上訴字第一九八三號偽造文書刑事案卷查
       明無誤，是被告未於新借據上簽名蓋章，並未同意擔任訴外人何秋泉對原告
       所負新借款債務之連帶保證人，應堪肯認。從而，訴外人何秋泉於新債務成
       立後，既僅繳息至八十七年五月三十一日，即未再履行債務，則揆諸上開說
       明，原告自僅得憑新借據主張訴外人何秋泉清償現所欠之借款，乃原告竟執
       舊借據，主張被告仍為該借款債務之連帶保證人，而應負清償責任云云，難
       謂有據。蓋原告縱因被告未於新借據上簽名蓋章，而未將舊借據返還，然舊
       債務既已消滅，致被告所負保證債務亦隨同消滅，則原告即使未將舊借據予
       以作廢返還，亦無損於舊有借款債務已因償還而消滅之事實。是被告抗辯新
       借據所成立之借貸為債之更新，舊借據已失效，其因未在新借據上簽名蓋章
       ，故就本件借款不負連帶償還責任等情，要可憑信。
 （三）至原告雖另主張舊有借款期限為三年，但保證並未定期限，且依被告所親簽
       授信約定書之約定，被告仍應對本件借款負連帶保證責任云云。惟查，被告
       前對舊有借款債務為保證，縱如原告所稱係屬就有期限之債務為保證，亦即
       主債務有一定期限，但保證本身並未定有期間，然舊有借款債務既因訴外人
       何秋泉以新借款償還舊借款之方式消滅而不存在，已如上述，則被告所負保
       證債務因從屬性關係，自亦因主債務之消滅而隨之消滅，至保證是否定有期
       間，在非所問。次按所謂定型化契約條款（或稱定型化約款），係指契約當
       事人之一方，為與不特定之多數相對人訂約之用，而單方預先就契約內容所
       擬定之交易條款；又擬定該定型化契約條款之契約當事人之一方，於訂立契
       約時，以記載定型化契約條款之書面，提供相對人簽署而締結之契約，即為
       所謂之定型化契約（參閱消費者保護法施行細則第十條第一項，消費者保護
       法第十一條第一項、第十二條至第十七條）。準此，銀行於貸款予債務人時
       ，以其預先印製之貸款保證書與借款人、保證人訂立消費借貸及保證契約者
       ，該消費借貸契約書及保證契約書即為定型化契約。因之，據卷附原告所提
       出之借據及授信約定書約觀之，該等契約既均係原告以預先擬定之交易條款
       為契約內容，經債務人簽署而訂立之契約，則揆之上開說明，自均為定型化
       契約。查卷附授信約定書為被告親簽，雖為被告所是認，且舊借據第四項第
       二款定明：「借款人及連帶保證人均願切實遵守其另外訂立之約定書所列各
       條款，並將該約定書作為本借據之一部分」，而該授信約定書第十一條第二
       項亦明定：「．．．或允許主債務人延期清償，或分期清償，均毋須再徵求
       立約人之同意，立約人仍負全部債務之連帶保證責任」，而以定型化約款約
       定被告拋棄民法第七百五十五條所定保證人得主張之權利等情，然姑不論民
       法已於八十八年四月二十一日修正公布，增訂第七百三十九條之一規定：「
       本節所規定保證人之權利，除法律另有規定外，不得預先拋棄」，並於八十
       九年五月五日施行，且同日修正施行之民法債編施行法第三十三條亦規定，
       修正之民法第七百三十九條之一之規定，於民法債編修正施行前成立之保證
       ，亦適用之。是前述兩造對於使連帶保證人之被告拋棄民法第七百五十五條
       所定權利之定型化約款，因與修正後民法第七百三十九條之一之強行規定有
       違，依民法第七十一條前段之規定，應屬無效（被告抗辯無效所持法律上見
       解雖與本院不同，但適用法律既為法院職權，則本院自不受其法律意見之拘
       束，附此敘明）。縱該約定有效，亦因訴外人何秋泉與原告另立新借據，是
       借新款還舊款，使舊債務歸於消滅，而負擔新債務，此與民法第七百五十五
       條所定債權人允許主債務人延期清償，係指舊有債務並未消滅，僅展後清償
       期限之情形尚屬有間，從而，原告援引卷附授信約定書為其主張被告應就本
       件借款負保證責任之依據，容有誤解，殊無足取。
四、綜上所述，訴外人何秋泉對原告所負舊借款債務，既於借貸期間屆滿後，另與原
    告換立新借據，以新借款清償前欠之借款，使舊借款債務因償還而消滅，而負擔
    新債務，則被告對該舊借款債務所負之保證債務自亦隨之消滅。乃原告竟憑舊借
    據及授信約定書，主張被告仍應就本件借款負連帶保證責任，殊無可採，被告拒
    絕履行，要屬有據。從而，原告訴請被告應給付二百五十一萬九千二百三十六元
    ，及自民國八十九年十月四日起至清償日止，按年息百分之九計算之利息，暨其
    逾期自八十九年十一月五日起至清償日止，在六個月以內者，並按原利率加付一
    成，逾期超過六個月以上者，就其超過部分，並按原利率加付二成之違約金，
    為無理由，應予駁回。
五、本件事證已臻明確，兩造其餘攻擊防禦方法及舉證，與本件判決結果並無影響，
    爰不逐一論述，併此敘明。
六、據上論結，本件原告之訴為無理由，依民事訴訟法第七十八條，判決如主文。
中　　　華　　　民　　　國　　九十一　　年　　十一　　　月　　二十九　　日
                                        臺灣臺中地方法院民事第一庭
~B法　　　官　吳美蒼
右為正本係照原本作成
如對本判決上訴，須於判決送達後二十日內，向本院提出上訴狀，同時表明上訴理由
；如已於本判決宣示後送達前提起上訴者，應於判決送達後十日內補具上訴理由，並
按他造當事人之人數附繕本。
中　　　華　　　民　　　國　　九十一　　年　　十二　　　月　　　五　　　日
~B法院書記官
